臺灣高雄地方法院民事判決　　　　　　 100年度家訴字第39號
原　　　告　丁文惠
被　　　告　吳竑毅
被　　　告　劉霞
上列當事人間請求確認婚姻無效事件，本院於民國100 年5 月9
日言詞辯論終結，判決如下：
    主  文
原告之訴駁回。
訴訟費用由原告負擔。
    事實及理由
一、原告起訴主張：原告與被告吳竑毅於83年4 月23日結婚，嗣
    於91年2 月19日與被告吳竑毅協議離婚，被告吳竑毅另於99
    年6 月8 日在大陸地區與被告劉霞結婚。然原告與被告吳竑
    毅所簽訂之離婚協議書上之證人，因未親自見聞兩造之離婚
    真意，該離婚協議實為無效，並經鈞院以99年度家訴字第25
    2 號判決兩造協議離婚無效確定。原告與被告吳竑毅之離婚
    協議既為無效，二人間之婚姻關係即未消滅，被告吳竑毅與
    被告劉霞之婚姻關係因違反民法第985 條重婚之規定，依同
    法第988 條規定應為無效，請求確認被告二人間之婚姻無效
    等語。
二、被告吳竑毅則以：伊於91年2 月19日與原告至律師事務所辦
    理離婚協議，並不知道證人是代簽，也不知該離婚協議無效
    ；99年4 月間伊與被告劉霞認識，並於99年6 月8 日結婚，
    其與被告劉霞因信賴前婚姻已經協議離婚消滅而結婚，二人
    均為善意且無過失，其與被告劉霞之婚姻應仍為有效，請求
    駁回原告之訴。
    被告劉霞則以：伊認識被告吳竑毅時，被告吳竑毅已與原告
    離婚8 、9 年，被告吳竑毅也有單身證明，且二人之婚姻已
    經海基會、海協會公證，伊信賴被告吳竑毅之前婚姻已消滅
    ，始與被告吳竑毅結婚，其與被告吳竑毅之婚姻不因前婚姻
    之離婚協議有瑕疵而無效。
三、按「有配偶者，不得重婚。一人不得同時與二人以上結婚。
    」、「結婚有下列情形之一者，無效：三、違反第九百八十
    五條規定。但重婚之雙方當事人因善意且無過失信賴一方前
    婚姻消滅之兩願離婚登記或離婚確定判決而結婚者，不在此
    限。」、「前條第三款但書之情形，前婚姻自後婚姻成立之
    日起視為消滅。」民法第985 條、第988 條、第988 條之1
    定有明文。次按「有關重婚之雙方當事人因善意且無過失信
    賴離婚確定判決及兩願協議離婚登記而致前後婚姻關係同時
    存在時，為維護一夫一妻之婚姻制度，究應解消前婚姻或後
    婚姻，屬立法政策考量之解釋意旨，增訂本條規定。至於究
    應解消前婚姻或後婚姻，經審酌婚姻之本質重在夫妻共同生
    活，且前婚姻因已無共同生活之事實，且前婚夫妻雙方前曾
    達成離婚協議或一方請求裁判離婚，其婚姻已出現破綻，復
    基於身分安定性之要求，認以維持後婚姻為宜，以符婚姻本
    質。」，有民法第988 條之1 之立法增訂理由可資參照。
四、經查：
  (一)原告與被告吳竑毅之離婚協議，前經本院以99年家訴字第25
    2 號判決協議離婚無效確定，則原告與被告吳竑毅之婚姻實
    仍存在而未消滅，被告吳竑毅於99年6 月8 日與被告劉霞結
    婚，即屬重婚，依上開規定，二人間之婚姻婚是否有效應視
    被告二人是否係善意且無過失，信賴原告與被告吳竑毅前婚
    姻消滅之離婚登記而定。查被告吳竑毅與上開離婚協議書上
    之二位證人黃永宏、林秀玉並不認識，已經本院99年家訴字
    第252 號離婚協議無效判決調查明確（見99年家訴字第252
    號卷第26、27頁），被告吳竑毅與上開證人均未曾謀面，應
    無事前與證人勾串使其簽名於離婚協議書之可能。
  (二)又關於兩願離婚協議書之證人，實務上固均認為須親見或親
    聞雙方當事人確有離婚真意，若只是依憑夫妻中一方片面之
    詞，而簽名於離婚證明書，並未親聞夫妻中之另一方確有離
    婚真意，則不能證明雙方當事人確有解消夫妻關係之意思合
    致，縱簽名於離婚證書，亦不能認為屬於民法第1050條所稱
    之2 人以上證人之簽名（最高法院68年台上字第3792號之判
    例意旨參照），然此究為實務上之見解，難期一般離婚之當
    事人知悉證人須以親見親聞雙方當事人確有離婚真意為其要
    件。被告吳竑毅主張其與原告於91年2 月19日至律師事務所
    辦理協議離婚事宜時，並不知道證人是代簽，也不知道該離
    婚協議無效等情，核與常理相符，且原告就被告二人於成立
    後婚時並非善意或無過失等情，未舉證證明以實其說，參以
    被告吳竑毅與原告於91年離婚後，事隔8 年即99年再與被告
    劉霞於大陸地區結婚，若被告吳竑毅與原告協議離婚時存有
    惡意，當不致於8 年後始與第三人另行結婚，原告稱被告等
    結婚並非善意或無過失之主張，尚無可採。
  (三)綜上，被告二人係善意且無過失，信賴前婚姻已經協議離婚
    消滅而結婚，堪可認定。又原告與被告吳竑毅之婚姻因曾達
    成離婚協議，顯已發生破綻，基於身分安定性之要求，應維
    持被告二人之婚姻現狀為宜。依民法第988 條第3 款但書及
    第988 條之1 規定，原告與被告吳竑毅之婚姻，自被告吳竑
    毅與被告劉霞之婚姻成立之日起視為消滅。被告二人間之婚
    姻非屬無效，原告之請求為無理由，應予駁回。
五、結論：本件原告之訴為無理由，依民事訴訟法第78條，判決
    如主文。
中    華    民    國   100    年    5     月    31    日
                  家事法庭  法  官  王俊隆
正本係照原本作成。
如不服本判決，須於判決送達後20日之不變期間內，向本院提出
上訴狀，並應繳納上訴費新臺幣4,500 元整。
中    華    民    國   100    年    5     月    31    日
                            書記官  黃翔彬